---
title: "Introducción a la Econometría Espacial Aplicada - Ejercicios GIS"
author: "Irene Farah"
date: "Verano 2022"
output: html_document
---
```{r biblioteca, echo=FALSE, include=FALSE}
library(data.table)
library(dplyr)
library(sf)
library(ggplot2)
library(tmap)
```

### Agregación de puntos por polígonos

Es común que tengamos datos a nivel punto y los queramos agregar a una escala mayor. Generalmente, tenemos datos socioeconómicos a nivel municipal. Por lo tanto, queremos agregar la información a nivel punto a los polígonos. De esta forma, podemos generar variables para incoporar en nuestras regresiones espaciales.  

Agregar el número de tiendas que existen dentro de un polígono. En este caso, cuántas tiendas de frutas y verduras existen por municipio en la Zona Metropolitana del Valle de México (incluye Ciudad de México, 59 municipios del estado de México y 1 municipio del estado de Hidalgo).

Vamos a utilizar `sf` para leer los datos espaciales, hacer transformaciones de proyecciones y hacer intersección entre las tiendas (puntos) y los municipios (polígonos). Primero, para analizar los datos de las tiendas, utilizaremos `dplyr`, mostrando algunos comandos para explorar y filtrar los datos y después con `sf` pasar de una tabla csv (no espacial, pero conteniendo las coordenadas de los puntos) a una tabla sf (espacial).

```{r importar datos y pesos, include=FALSE, echo=FALSE, warning=FALSE}
#Importar datos espaciales
muni = st_read("./data/mx_city_metro.shp")
```

Bajar datos de comercio al por menor del DENUE (Directorio Estadístico Nacional de Unidades Económicas) de la [página del INEGI](https://www.inegi.org.mx/app/descarga/default.html) (Instituto Nacional de Estadística y Geografía) de México.

```{r Leer datos de comercio al por menor}
#fread lee csv mucho más rápido (data.table)
df=fread("data/denue_inegi_46112-46311_.csv")%>%
  filter(cve_ent==9 | cve_ent==15 | cve_ent==13)# filtrar por entidad federativa (cdmx, hidalgo, edomex)

head(df)
```


Primero tenemos que examinar el tipo de tiendas en nuestros datos para filtrar por comercio al por menor de frutas y verduras.  

````{r Tipo de tiendas en los datos - codigos SCIAN}
df%>%
  group_by(codigo_act)%>%
  summarise(n=n()) #Ver que tipo de tiendas hay dentro del comercio al por menor

```

Según el código [SCIAN](https://www.inegi.org.mx/contenidos/app/scian/tablaxiv.pdf):  

461121: Comercio al por menor de carnes rojas  
461122: Comercio al por menor de carne de aves  
461123: Comercio al por menor de pescados y mariscos  
461130 Comercio al por menor de frutas y verduras frescas  
461140: Comercio al por menor de semillas y granos alimenticios, especias y chiles secos  
461150: Comercio al por menor de leche, otros productos lácteos y embutidos  
461160: Comercio al por menor de dulces y materias primas para repostería  
461170: Comercio al por menor de paletas de hielo y helados  
461190: Comercio al por menor de otros alimentos  
461211: Comercio al por menor de vinos y licores  
461212: Comercio al por menor de cerveza  
461213: Comercio al por menor de bebidas no alcohólicas y hielo  
461220: Comercio al por menor de cigarros, puros y tabaco  
462111: Comercio al por menor en supermercados  
462112: Comercio al por menor en minisupers  
462210: Comercio al por menor en tiendas departamentales  
463111: Comercio al por menor de telas  
463112: Comercio al por menor de blancos  
463113: Comercio al por menor de artículos de mercería y bonetería

```{r Filtrar por frutas y verduras}
fv= df%>%
  filter(codigo_act==461130)

head(fv)
```

Ya que tenemos los datos que queremos, los vamos a convertir de una tabla no espacial a una tabla espacial (sf). De esta forma podemos hacer una intersección entre los puntos y los polígonos. Noten cómo la conversión agrega la columna `geometry` al final de la tabla.

```{r De csv a sf}
fv_sf = st_as_sf(df,               # nombre tabla
                     coords = c('longitud', 'latitud'),    # columnas con long y lat
                     crs = 4326, remove = FALSE)              #  CRS, con codigo EPSG

head(fv_sf)
```
Para verificar que tanto puntos como polígonos están en la misma proyección, verificar sus SRC (Sistema de Referencia de Coordenadas) con `st_crs.` Si están en SRC distintas, usar `st_transform`.

```{r Verificar SRC}
st_crs(muni)

st_crs(fv_sf)
```

```{r Transformar SRC}
municipios_4326 = st_transform(muni, 4326)
st_crs(municipios_4326)
```


Para estar seguros de nuestros datos, mapeamos los municipios y las tiendas. Noten que muchas tiendas están fuera de nuestro polígono de interés porque incluímos municipios de los estados que no se encuentran dentro de la Zona Metropolitana del Valle de México.

```{r Mapa de las tiendas de frutas y verduras}
plot(municipios_4326$geometry)
plot(fv_sf$geometry, pch=20, col="red", size=.5, add=T)
```


```{r Agregar puntos a poligonos}
#Numero de abarrotes por municipio
municipios_4326$sum_fv <- lengths(st_intersects(municipios_4326, fv_sf))
```

```{r Mapear}
tm_shape(municipios_4326) + 
  tm_polygons(col = 'sum_fv',
              border.col = 'darkgreen', 
              alpha = 0.5) 

ggplot(municipios_4326, aes(fill = sum_fv)) + 
  geom_sf() + 
  scale_fill_viridis_c() +
  theme_minimal() + 
  labs(title = "Concentración de frutas y verduras en la ZMVM")

```